臺灣彰化地方法院交通事件裁定        100年度交聲更字第7號
移送機關    交通部公路總局臺中區監理所彰化監理站
受處分人    賴錦錫
上列異議人因違反道路交通管理處罰條例案件，對於交通部公路
總局臺中區監理所彰化監理站民國99年11月18日所為之處分（彰
監四字第裁64-I00000000號）聲明異議，經本院於99年12月30日
以99年度交聲字第1271號裁定後，移送機關不服提起抗告，經臺
灣高等法院臺中分院撤銷原裁定發回本院（100 年度交抗字第16
7 號），本院更為裁定如下：
    主  文
原處分撤銷。
賴錦錫普通重型機器腳踏車駕駛人，無駕駛執照駕駛普通重型機
器腳踏車，經測定酒精濃度超過規定標準，不得考領普通重型機
器腳踏車駕駛執照拾貳個月，並施以道安講習。
    理  由
一、原處分意旨略以：異議人即受處分人賴錦錫（下稱受處分人
    ）於民國99年3 月18日，因違反道路交通管理處罰條例第35
    條第1 項第1 款之規定，經原處分機關記違規點數5 點，其
    再於99年4 月13日下午3 時3 分許，駕駛其所有車牌號碼KY
    A-611 號重型機車，行經彰化縣北斗鎮○○街19號前，為彰
    化縣警察局北斗分局北斗派出所員警舉發「酒後駕車，經酒
    精濃度測定呼氣值達0.92MG/L，超過標準值」違規，爰依道
    路交通管理處罰條例第35條第1 項第1 款、第24條第1 項及
    第68條第2 項規定於99年11月18日裁處受處分人吊扣駕駛執
    照24個月（併第I00000000 號違規案裁處吊扣駕駛執照），
    施以道安講習，原處分並無不合等語。
二、異議意旨略以：受處分人因機車酒駕，沒機車駕照，僅有自
    小客車駕照，因須靠車子生活，希求不要吊扣自用小客車駕
    駛，為此聲明異議等語。
三、按汽車駕駛人飲用酒類或其他類似物後，其吐氣所含酒精濃
    度超過每公升0.25毫克，不得駕車；駕駛汽車經測試檢定酒
    精濃度超過標準，處汽車駕駛人罰鍰1 萬5000元以上6 萬元
    以下，並當場移置保管該汽車及吊扣駕駛執照1 年，因而肇
    事致人受傷者，並吊扣駕駛執照2 年；汽車駕駛人違反本條
    例規定，應受吊扣駕駛執照處分，於汽車駕駛人係無駕駛執
    照駕車者，在所規定最長吊扣期間內，不得考領駕駛執照。
    道路交通安全規則第114 條第2 款、道路交通管理處罰條例
    第35 條 第1 項第1 款、第67條第6 項分別訂有明文。
四、經查：
(一)、本件受處分人雖持小型車普通駕駛執照，並無機器腳踏車駕
    駛執照，於前開時、地，騎乘重型機車經檢測酒精濃度超過
    規定標準之違規事實，為受處分人所不爭執，復有原處分機
    關本件裁決書、汽車駕照基本資料、機車駕照基本資料各1
    份附卷可稽，應堪認定。
(二)、原處分機關依道路交通管理處罰條例第68條第2 項規定，裁
    處受處分人吊扣駕駛執照24個月是否妥適，陳述如下：
 1、按道路交通管理處罰條例第68條前於94年12月14日修正，並
    自95年3 月1 日施行，該次修正前第68條係規定：「汽車駕
    駛人，因違反本條例及道路交通安全規則之規定，受吊扣或
    吊銷駕駛執照處分時，吊扣或吊銷其持有各級車類之駕駛執
    照」，修正後則規定：「汽車駕駛人，因違反本條例及道路
    交通安全規則之規定，受吊銷駕駛執照處分時，吊銷其持有
    各級車類之駕駛執照」，將原規定之吊扣行為人所持有之各
    級車類駕駛執照等規定刪除，考其修正理由，乃舊法將違規
    駕駛人所持有各級車類之駕駛執照一併吊扣，失之過酷，影
    響人民工作及生活甚鉅，故修正後乃規定吊扣駕駛執照處分
    時，不再吊扣其持有各級車類之駕駛執照，僅得吊扣違規或
    違法當時所駕駛車種之駕駛執照（參見臺灣高等法院暨所屬
    法院97年法律座談會刑事類提案第40號）。
 2、又該條文於99年5 月5 日又修正公布，由行政院中華民國99
    年8 月31日行政院院臺交字第0990048197號令發布定自99年
    9 月1 日施行之道路交通管理處罰條例第68條第2 項規定：
    「領有汽車駕駛執照之汽車駕駛人，除駕駛聯結車、大客車
    、大貨車外之非其駕駛執照種類之車輛，違反本條例及道路
    交通安全規則之規定，應受吊扣駕駛執照情形時，無因而肇
    事致人受傷或重傷者，記違規點數五點。但一年內違規點數
    共達六點以上或再次應受吊扣駕駛執照情形者，併依原違反
    本條例應受吊扣駕駛執照處分規定，吊扣其駕駛執照。」，
    提案理由中提到「現行對駕照的管理，是採取一人一照政策
    ，一張汽車駕照可能同時包含聯結車、大客車、大貨車、小
    客車等各級車類駕駛執照，如果此類大型車司機在上班時間
    酒駕，依法辦理，毫無置疑之處，但如果他們是在下班後開
    小客車因酒駕被攔獲，縱使未有肇事之情形，一樣都被處以
    吊扣駕照處分，反而造成他們生計受到影響，成為另一種社
    會問題。…在綜合考量之下，交通委員會認為在保護廣大用
    路人安全的大前提之下，應該有修法空間，以解決監理單位
    與法院的歧見，並給予大型車駕駛人一個工作權…」（參見
    楊召集委員仁福說明部分，立法院公報，第99卷第26期院會
    紀錄第390 頁）。又有關該條文修正過程中，立法委員提案
    修正條文於該條後段增加「受吊扣駛執照之處分時，吊扣其
    違規駕駛時所駕駛之汽車駕駛執照」（陳根德委員等25人提
    案修正條文），或有提案增列該條第2 項「持有高一級車類
    駕駛執照之駕駛人，依第一項規定受吊銷該級車類之駕駛執
    照處分者，得免受吊扣其高一級駕駛執照之行為，改以駕照
    背面之加註條件欄註明吊銷事實取代之」，增列第3 項「第
    二項所定有關辦法，由交通部會商內政部及有關機關定之」
    （楊麗環委員等29人提案修正條文），經立法院交通委員會
    審查，審查會修正通過條文說明：「一、以委員修正條文將
    產生如駕駛人以其領有之聯結車、大客車或大貨車駕駛執照
    駕駛小型車，違規酒後駕車、肇事逃逸時，卻無法吊扣其所
    領有之駕駛執照，以限制其繼續駕車行駛道路之情形，無法
    達到有效處罰及維護道路交通安全之立法目的。二、鑑於本
    條例前已修正刪除受吊扣駕駛執照處分，吊扣各級駕駛執照
    之規定，為利用明確汽車駕駛人駕駛非其駕駛執照種類之車
    輛，違反應受吊扣駕駛執照之處分處理，並兼顧本條例立法
    意旨下，增訂第二項得緩予吊扣而採記違規點數及駕駛人仍
    無改正仍再犯違規之應併原吊扣處罰之規定」（見立法院公
    報第99卷第26期第383 頁至390 頁）。從上開立法理由可知
    ，道路交通管理處罰條例第68條第2 項增訂，是因現行交通
    管理制度對聯結車、大客車、大貨車、小客車之駕照管理，
    是採取一人一照政策，一張汽車駕照可能同時包含聯結車、
    大客車、大貨車、小客車等各級車類駕駛執照，特別針對領
    有聯結車、大客車、大貨車駕照執照所之汽車駕駛人駕駛非
    其駕駛執照種類之車輛違規情形所訂立，而本件受處分行為
    人並無領有聯結車、大客車、大貨車駕駛執照，即自非該條
    文規範之對象，自無修正後第68條第2 項之適用。
 2、再按道路交通管理處罰條例第68條第2 項規定：「領有汽車
    駕駛執照之汽車駕駛人，除駕駛聯結車、大客車、大貨車外
    之非其駕駛執照種類之車輛……」，本件適用前提須違規者
    係領有汽車駕駛執照之人（即為有照駕駛），其違規時之法
    律效果，最重可裁處吊扣駕駛執照，而本件受處分人違規時
    ，是騎乘普通重型機車，並無機器腳踏車駕駛執照，是否能
    僅因其領有小型車普通駕駛執照，遽此認定其騎乘普通重型
    機車是有照駕駛？按「汽車駕駛執照為駕駛汽車之許可憑證
    ，由駕駛人向公路監理機關申請登記，考驗及格後發給之。
    汽車駕駛人經考驗及格，未領取駕駛執照前，不得駕駛汽車
    。」，道路交通安全規則第50條第1 項定有明文，是未持有
    汽車駕駛執照而駕駛汽車者，即應依道路交通管理處罰條例
    第21條第1 項第1 、2 、9 款、第2 項之規定為處罰。復依
    道路交通安全規則第53條、第61條、第61條之1 規定，我國
    汽車駕駛執照，係依汽車類、機器腳踏車類，先分為「汽車
    駕駛執照」、「機器腳踏車駕駛執照」二類；再依汽車及機
    器腳踏車之各該級類，分為小型車、大貨車、大客車、聯結
    車駕駛執照、以及大型機車、普通重型機車、輕型機車駕駛
    執照；另就「汽車駕駛執照」依自用及因職業而駕駛分為普
    通及職業駕駛執照。而就上開汽車及機器腳踏車之各類級駕
    駛執照之持用方式，「汽車駕駛執照」、「機器腳踏車駕駛
    執照」間，除已持有「汽車駕駛執照」可騎乘輕型機器腳踏
    車外，該二類駕駛執照不可流用，亦即領有小型車、大貨車
    、大客車、聯結車駕駛執照，而未領有大型或普通重型機車
    ，除騎乘輕型機器腳踏車外，如騎乘大型或普通重型機車，
    即屬無照駕駛；反之，領有大型或普通重型機車駕駛執照，
    而未領有小型車、大貨車、大客車、聯結車駕駛執照，如駕
    駛各該型級汽車，亦係屬無照駕駛。本件受處分人雖持有小
    型車駕駛執照，並未持有普通重型機器腳踏車駕駛執照，亦
    不能騎乘重型機器腳踏車。從而，本件受處分人未持有普通
    重型機器腳踏車駕駛執照，卻於酒後騎乘重型機車，乃無照
    駕駛，自無道路交通管理處罰條例第68條第2 項規定適用之
    餘地。
 3、再者，依上開道路交通管理處罰條例第67條第6 項之規定，
    就「無駕駛執照者」應受吊扣駕駛執照處分之情形，已設有
    處理之方式，自不得因違規人並無駕駛所駕駛種類車輛之駕
    駛執照，即任意吊扣其他種類車輛之駕照（臺灣高等法院臺
    中分院96年度交抗字第1081號裁定意旨參照）。是依前述受
    處分人依法所受之處分應為限制其駕駛普通重型機車之權利
    ，亦即應吊扣其普通重型機車之駕駛執照為是，惟受處分人
    既未曾考領普通重型機車駕照，自無駕駛普通重型機車之權
    限，本件因無從逕為吊扣其普通重型機車駕照，僅得依道路
    交通管理處罰條例第67條第6 項之規定，不得考領重型機車
    駕駛執照1 年，然原處分機關竟依修正後之同條例第68條第
    2 項後段規定吊扣受處分人之駕駛執照，自有違誤。又上開
    處置方式，雖可能產生無照駕駛之駕駛人，反而較有照駕駛
    之駕駛人得受有毋需吊扣駕駛執照處罰利益之慮，然行政行
    為，採取之方法所造成之損害不得與欲達成目的之利益顯失
    均衡，為行政程序法第7 條第3 款所明定，本件受處分人於
    違規當時並無普通重型機車駕駛執照可供吊扣，原處分機關
    因此吊扣異議人之汽車駕駛執照，雖可達成完全杜絕異議人
    將來繼續酒醉駕車之目的，惟亦同時造成剝奪異議人駕駛汽
    車之結果，對其生活影響甚大，此所造成之損害，與欲達成
    目的之利益（限制異議人駕駛普通重型機車，以預防酒醉駕
    駛普通重型機車所造成之危害）間顯然輕重失衡，復與前揭
    道路交通管理處罰條例第68條第2 項之修法意旨亦不相符合
    ，益見此部分處分違法之處，自有未洽。
(三)、綜上，本件受處分人之聲明異議為有理由，原處分既有上述
    於法未洽之處，爰撤銷原處分並改諭知如主文第2 項所示之
    處罰。
據上論結，應依道路交通管理處罰條例第87條第2 項，道路交通
事件處理辦法第19條前段，裁定如主文。
中    華    民    國   100    年    7     月    29    日
                      交通法庭    法  官     鮑慧忠
以上正本證明與原本無異。
如不服本裁定，應於裁定送達後五日內向本院提出抗告狀(須附
抗告狀繕本 )。
中    華    民    國   100    年    7     月    29    日
                                     書記官  林子惠